臺灣高等法院刑事判決
109年度上易字第1451號
上  訴  人  
即  被  告  陳更祺

                    設籍臺北市○○區○○○路0段00號0樓  (臺北○○○○○○○○○)


上列上訴人因毒品危害防制條例案件，不服臺灣士林地方法院10
9年度易字第313號，中華民國109年6月30日第一審判決（起訴案
號：臺灣士林地方檢察署109年度毒偵字第346號），提起上訴，
本院判決如下：
    主  文
原判決撤銷。
本件公訴不受理。
    理  由
一、公訴意旨略以：上訴人即被告甲○○（下稱被告）前因施用第
    二級毒品案件，經裁定送觀察、勒戒後，因認有繼續施用毒
    品傾向，復依裁定送強制戒治，嗣戒治成效評定為合格，裁
    定停止戒治，所餘戒治期間交付保護管束，於民國91年9月2
    8日保護管束期滿執行完畢，並經臺灣士林地方檢察署檢察
    官以91年度戒毒偵字第102號為不起訴處分確定在案；又因
    多次施用毒品等案件，經判決有罪確定及合併定執行刑，最
    近一次於105年11月29日入監執行，各案件接續執行後，於1
    07年10月4日縮短刑期假釋出監，嗣於107年10月28日縮刑期
    滿假釋未經撤銷而視為執行完畢。詎其仍不知悔改，基於施
    用第二級毒品甲基安非他命之犯意，於108年10月5日中午12
    時15分許為警採尿往前回溯96小時內某時，在不詳地點，以
    不詳方式，施用第二級毒品甲基安非他命1次。因其為列管
    之毒品應受尿液採驗人口，經警通知於108年10月5日中午12
    時15分許採集其尿液送驗後，結果呈安非他命、甲基安非他
    命陽性反應，始悉上情。因認被告涉犯毒品危害防制條例第
    10條第2項施用第二級毒品罪嫌。
二、按起訴之程序違背規定者，應諭知不受理之判決，並得不經
    言詞辯論為之，刑事訴訟法第303條第1款、第307條分別定
    有明文，且依同法第364條規定，於第二審之審判準用之。
    又此所稱之起訴程序違背規定，係指檢察官提起公訴之訴訟
    行為於程序上有違法律之規定而言。而提起公訴之訴訟行為
    是否於程序上有違法律規定，原則上固以起訴時所存在之事
    項及法律規定為判斷，惟檢察官起訴後始發生之情事變更事
    由，致法院不能為實體審理者，亦屬「起訴之程序違背規定
    」（最高法院109年度台上字第3826號判決意旨參照）。又
    施用第一、二級毒品為犯罪行為，毒品危害防制條例第10條
    設有處罰規定，施用第一、二級毒品者，本應科以刑罰。惟
    毒品危害防制條例於87年修訂施行後，對於施用毒品者肯認
    具有「病患性犯人」之特質，基於刑事政策，對合於一定條
    件之施用者，依同條例第20條之規定，施以觀察、勒戒及強
    制戒治之保安處分。於109年1月15日修正公布、同年7月15
    日施行之毒品危害防制條例第20條第3項及第23條第2項，將
    原條文之再犯期間由「5年」改為「3年」，所謂「3年後再
    犯」，只要本次再犯（不論修正施行前、後）距最近1次觀
    察、勒戒或強制戒治執行完畢釋放，已逾3年者，即該當之
    ，不因其間有無犯第10條之罪經起訴、判刑或執行而受影響
    （最高法院109年度台上大字第3826號裁定、109年度台上字
    第3826號判決意旨參照）。
三、經查：
　㈠被告前因施用第二級毒品案件，經觀察、勒戒後，因認有繼
    續施用毒品之傾向，經臺灣士林地方法院以90年度毒聲字第
    1258號裁定令入戒治處所施以強制戒治，並由本院以90年度
    毒抗字第862號裁定駁回抗告確定，被告於91年5月29日停止
    戒治，所餘戒治期間付保護管束，嗣於91年9月28日保護管
    束期滿未經撤銷停止戒治，並經臺灣士林地方檢察署檢察官
    於91年10月29日以91年度戒毒偵字第102號為不起訴處分，
    其後被告未有再受觀察、勒戒或強制戒治之執行等情，此有
    本院被告前案紀錄表在卷可稽。被告涉嫌於108年10月5日中
    午12時15分許為警採尿往前回溯96小時內某時，施用第二級
    毒品甲基安非他命之犯行，與其最近1次因施用毒品而經強
    制戒治執行完畢釋放之日相距已逾3年，縱被告於此期間內
    有再犯其他施用毒品之犯行，揆諸上揭說明，因法律修正而
    仍應再予觀察、勒戒等處遇機會，不得逕行起訴。
  ㈡修正後之毒品危害防制條例第35條之1第2款固然規定：「審
    判中之案件，由法院或少年法院（地方法院少年法庭）依修
    正後規定處理；依修正後規定應為不起訴處分或不付審理之
    裁定者，法院或少年法院（地方法院少年法庭）應為免刑之
    判決或不付審理之裁定」，立法說明則以：本條例本次修正
    之條文施行前犯第10條之罪者，於修正施行後究應如何處理
    ，爰參考87年5月20日修正施行之第35條規定（該條於92年7
    月9日曾修正），增訂本條過渡規定，以杜爭議。若該等案
    件於修正施行前已繫屬於法院或少年法院（地方法院少年法
    庭）者，為求程序之經濟，法院或少年法院（地方法院少年
    法庭）應依修正施行後之規定處理，即應依職權為觀察、勒
    戒或強制戒治之裁定等語。然本次毒品危害防制條例修正，
    對於施用毒品者強調「治療勝於處罰」、「醫療先於司法」
    之刑事政策，強化觀察、勒戒或強制戒治處分、命附條件緩
    起訴處遇措施與監禁刑罰間之交替運用，使之相互輔助補充
    ，剛柔並濟，力助施用毒品者重生。而檢察官依法有其多元
    化之裁量權，依修正後規定，並非僅能向法院聲請裁定觀察
    、勒戒或強制戒治，亦有可能逕為附命完成戒癮治療之緩起
    訴處分或為其他附條件之緩起訴處分。修正增訂之毒品危害
    防制條例第35條之1，直接移列87年及92年修法之過渡條文
    ，卻忽略該條例於97年增訂第24條附命完成戒癮治療之緩起
    訴制度及本次修正採多元化附條件緩起訴之立法本旨，故而
    解釋適用上未必能比照87年或92年修法時對於修正施行前繫
    屬案件之處理方式。且個案究應適合「觀察、勒戒及強制戒
    治」，抑或給予「附命完成戒癮治療緩起訴處分」（或修正
    之第24條施行時之其他附條件之緩起訴處分）之機會，法院
    無從替代檢察官為上開合義務性之裁量處遇，倘認因屬審理
    中案件故而由法院依職權裁定，此時僅有命施用毒品之被告
    進入機構內觀察勒戒或強制戒治一途，恐剝奪被告對循何種
    處遇方式戒癮一事陳述意見之機會。況且法條用語為「審判
    中之案件，...『依修正後規定處理』」，並非規定由法院「
    依職權」裁定觀察、勒戒，而程序經濟之保障未必優於被告
    程序主體地位之保障，則僅憑立法說明且徒以程序經濟作為
    法院「依職權」裁定觀察勒戒之依據，欠缺限制被告人身自
    由之正當依據。　　
　㈢依前開說明，對於施用毒品者本次所犯如距最近1次觀察、勒
    戒或強制戒治執行完畢釋放後，已逾3年者，檢察官既得本
    於立法者所賦與之職權裁量是否聲請法院裁定觀察、勒戒或
    為命附條件（現行法僅能附命完成戒癮治療）緩起訴處分之
    多元化處遇，法院不能逕依職權對施用毒品者裁定應予觀察
    、勒戒或強制戒治。檢察官依修正前毒品危害防制條例規定
    提起公訴，雖未違背當時之法律規定及最高法院決議見解，
    但因有上開法律規定與實務見解改變之情事變更事由，檢察
    官前所為之起訴程序即屬違背規定，法院即應依刑事訴訟法
    第303條第1款規定諭知不受理之判決。被告上訴僅就有無成
    立犯罪之實體事項加以爭辯，雖未指摘上開程序事項，但於
    毒品危害防制條例本次修正施行後，本件起訴程序既違背規
    定，原判決未及適用新法而未諭知不受理之判決，於法未合
    ，無可維持，應由本院將原判決撤銷，改諭知不受理之判決
    ，且不經言詞辯論為之。
據上論斷，應依刑事訴訟法第369條第1項前段、第364條、第303
條第1款、第307條，判決如主文。
中　　華　　民　　國　　110 　年　　1 　　月　　29　　日
                  刑事第六庭  審判長法　官  劉方慈
                                    法　官  曹馨方
                                    法　官  許曉微
以上正本證明與原本無異。
不得上訴。
                                    書記官  徐仁豐
中　　華　　民　　國　　110 　年　　1 　　月　　29　　日